ACORDAO-COMPLETO-2389210

ACÓRDÃO 2355/2020 ATA 6/2020 - PRIMEIRA CÂMARA

VISTOS, relatados e discutidos estes autos de tomada de contas especial instaurada pelo Ministério do Turismo em desfavor da associação privada Educação em Foco (atual Rede Urbana de Ações Socioculturais) e de Roberto Rodrigues Neiva, seu então presidente em razão da impugnação de despesas do Convênio 297/2009 (Siafi/Siconv 703494) , que tinha por objeto o apoio à realização do evento intitulado "Festival de Inverno de Brasília";
ACORDAM os Ministros do Tribunal de Contas da União, reunidos em sessão da Primeira Câmara, ante as razões expostas pelo Relator, em:
9.1. com fundamento nos arts. 1º, inciso I, 16, inciso III, alíneas 'b' e 'c', e 19, da Lei 8.443/1992, julgar irregulares as contas da associação privada Rede Urbana de Ações Socioculturais (antiga Educação em Foco) e de Roberto Rodrigues Neiva, seu então presidente, e condená-los solidariamente ao pagamento do débito discriminado a seguir, atualizado monetariamente e acrescido dos juros de mora devidos, calculado desde a data de ocorrência indicada até sua efetiva quitação, na forma da legislação vigente, fixando o prazo de 15 (quinze) dias, a contar do recebimento da notificação, para que seja comprovado, perante este Tribunal, o recolhimento da quantia ao Tesouro Nacional, nos termos do art. 23, inciso III, alínea "a", da referida Lei, c/c o art. 214, inciso III, alínea "a", do Regimento Interno do TCU:
	VALOR ORIGINAL (R$) 
	DATA DA OCORRÊNCIA

	R$ 300.000,00
	23/6/2009

9.2. com fundamento no art. 57 da Lei 8.443/1992, aplicar, individualmente, aos responsáveis multa nos valores a seguir, atualizados monetariamente desde a data do presente acórdão até a do efetivo recolhimento, se for pago após o vencimento, na forma da legislação vigente, fixando o prazo de 15 (quinze) dias, a contar do recebimento da notificação, para que seja comprovado, perante este Tribunal, o recolhimento da quantia ao Tesouro Nacional, nos termos do art. 23, inciso III, alínea "a", da referida Lei, c/c o art. 214, inciso III, alínea "a", do Regimento Interno do TCU:
9.2.1. Rede Urbana de Ações Socioculturais: R$ 74.000,00 (setenta e quatro mil reais) ;
9.2.2. Roberto Rodrigues Neiva: R$ 111.000,00 (cento e onze mil reais) ;
9.3. com fundamento no art. 26 da Lei 8.443/1992, autorizar, se requerido, o pagamento da importância devida em até 36 (trinta e seis) parcelas mensais e consecutivas, fixando o prazo de 15 (quinze) dias, a contar do recebimento da notificação, para que seja comprovado, perante este Tribunal, o recolhimento da primeira parcela, e de 30 (trinta) dias, a contar da parcela anterior, para que seja comprovado o recolhimento das demais parcelas, devendo incidir sobre cada valor mensal os devidos acréscimos legais, na forma prevista na legislação vigente, além de alertar que a falta de comprovação do recolhimento de qualquer parcela importará no vencimento antecipado do saldo devedor, nos termos do art. 217 do Regimento Interno do TCU;
9.4. com fundamento no art. 28 da Lei 8.443/1992, autorizar, desde logo, a cobrança judicial das dívidas, caso não atendida a notificação;
9.5. com fundamento no art. 16, § 3º, da Lei 8.443/1992, c/c art. 209, § 7º, do Regimento Interno do TCU, remeter cópia deste acórdão à Procuradoria da República no Distrito Federal, para adoção das medidas que entender cabíveis;
9.6. dar ciência deste acórdão ao Ministério do Turismo e aos responsáveis.

Tomada de contas especial (TCE) instaurada pelo Ministério do Turismo (MTur) em desfavor da associação privada Educação em Foco (atual Rede Urbana de Ações Socioculturais) e de Roberto Rodrigues Neiva, seu então presidente, em razão da impugnação de despesas do Convênio 297/2009 (Siafi/Siconv 703494), que tinha por objeto o apoio à realização do evento intitulado Festival de Inverno de Brasília.

Primeira Câmara

Ministério do Turismo (vinculador).

3. Responsáveis: Rede Urbana de Ações Socioculturais (05.834.872/0001-79); Roberto Rodrigues Neiva (XXX.475.241-XX).

13.1. Ministros presentes: Walton Alencar Rodrigues (Presidente), Benjamin Zymler, Bruno Dantas (Relator) e Vital do Rêgo.
13.2. Ministros-Substitutos presentes: Augusto Sherman Cavalcanti e Weder de Oliveira.

ACORDAO-COMPLETO-2539194

Acórdão 4560/2022 - Primeira Câmara

ACORDAO-COMPLETO-2430874

Acórdão de Relação 9925/2020 - Primeira Câmara

Acórdão de Relação

BRUNO DANTAS

Por registrar as principais ocorrências havidas no andamento do processo até o momento, resumindo os fundamentos das peças acostadas aos autos, adoto como relatório, com os ajustes necessários, a instrução da secretaria responsável pela análise da demanda (peça 62) , que contou com a anuência do corpo diretivo da unidade (peças 63-64) e do Ministério Público junto ao TCU (peça 65) :
"INTRODUÇÃO
1. Trata-se de Tomada de Contas Especial instaurada pelo Ministério do Turismo (MTur) , em desfavor de Roberto Rodrigues Neiva, presidente da associação privada Educação em Foco (renomeada Rede Urbana de Ações Socioculturais no ano de 2014) , no período de 3/5/2007 a 5/5/2011, e dessa sociedade privada, em razão da impugnação total das despesas do Convênio 297/2009 - Siconv 703494 (peça 1, p. 24-41) , firmado com o Ministério do Turismo, e que tinha por objeto o apoio à realização do Projeto intitulado 'Festival de Inverno de Brasília', entre os dias 3 a 5 de abril de 2009, devido a irregularidades na execução física e financeira do ajuste.
HISTÓRICO.
2. O Convênio 297/2009 - Siconv 703494 foi firmado no valor de R$ 334.000,00, sendo R$ 300.000,00 à conta do concedente e R$ 34.000,00 referentes à contrapartida do convenente. Teve vigência de 29/5/2009 a 30/7/2009, com prazo para a apresentação da prestação de contas estipulado para 30 dias após o dia final de vigência. Os recursos foram liberados por meio da Ordem Bancária 2009OB800742 (peça 1, p. 45) em 23/6/2009.
3. O objeto não foi fiscalizado in loco pelo órgão concedente, conforme informação no documento de peça 2, p. 69.
4. A prestação de contas (peça 1, p. 47-100, e peça 2, p. 1-44) e complementações enviadas por meio dos documentos de peça 3, 53-62; e 70-76, e peça 4, p. 1; de peça 4, p. 17-28; e p. 33-39, foram analisadas por meio dos seguintes documentos: i. Parecer Técnico 081/2009 CGMC/SNPTur/Mtur (peça 2, p. 69-71) ; ii. Nota Técnica de Reanálise 092/2011 (peça 3, p. 46-52) ; iii. Nota Técnica de Reanálise 809/2011 (peça 3, p. 64-69) ; iv. Parecer de Reanálise Técnica 531/2014 (peça 4, p. 2-4) ; v. Nota Técnica de Reanálise Financeira 014/2016 (peça 4, p. 12-15) ; vi. Nota Técnica de Pedido de Reconsideração 105/2010 (peça 4, p. 40-42) ; e vii. Nota Técnica de Reanálise Financeira 633/2016 (peça 4, p. 44-51) .
5. Conforme Despacho de peça 1, p. 6-7, o fundamento para a instauração da presente Tomada de Contas Especial foi a reprovação da execução física do ajuste, constatada no Parecer de Reanálise Técnica 531/2014 (peça 4, p. 2-4) . Com o desenvolvimento da TCE, dentre outros documentos, foram elaborados a Nota Técnica de Pedido de Reconsideração 105/2010 (peça 4, p. 40-42) e a Nota Técnica de Reanálise Financeira 633/2016 (peça 4, p. 44-51) , que basearam as conclusões da fase interna, e contiveram as seguintes irregularidades:
a) A entidade Educação em Foco atuou apenas como uma intermediária, repassando à empresa Vibe Marketing Promocional Ltda. os recursos para a realização do evento;
b) Houve cobrança de ingressos no evento, conforme informado no VT de divulgação e numa revista encaminhados pelo convenente;
c) ausência de registros de contratos de exclusividade, referentes à contratação de mídia e de bandas, em cartório;
d) Notas fiscais sem número do convênio e sem atesto.
6. Por meio dos Ofícios 2841 e 2842/2016/CGCV/DIRAD/SE/MTur (peça 4, p. 57-58 e p. 59) , de 7/7/2016, o Ministério do Turismo notificou respectivamente o responsável, Roberto Rodrigues Neiva, e a entidade convenente, associação privada Educação em Foco (renomeada Rede Urbana de Ações Socioculturais) , da reprovação da prestação de contas, requerendo a devolução dos recursos (vide avisos de recebimento à peça 4, p. 61-62) .
7. Diante do não saneamento das irregularidades apontadas e da não devolução dos recursos, instaurou-se a Tomada de Contas Especial. No Relatório de Tomada de Contas Especial 186/2016 (peça 4, p. 63-68) conclui-se que o prejuízo importaria no valor total dos recursos repassados (R$ 300.000,00) , imputando-se a responsabilidade a Roberto Rodrigues Neiva, presidente da associação privada Educação em Foco (renomeada Rede Urbana de Ações Socioculturais no ano de 2014) , no período de 3/5/2007 a 5/5/2011, e dessa sociedade privada, em razão da impugnação total das despesas do Convênio 297/2009 - Siconv 703494, devido a irregularidades na execução física e financeira do ajuste.
8. O Relatório de Auditoria 797/2017 da Controladoria Geral da União (peça 4, p. 85-87) também chegou às mesmas conclusões. Após serem emitidos o Certificado de Auditoria, o Parecer do Dirigente e o Pronunciamento Ministerial (peça 4, p. 88 e 90, e peça 5, p. 3) , o processo foi remetido a esse Tribunal.
1.	
2.	
3.	
4.	
5.	
6.	
7.	
8.	
9. Na análise inicial do TCU (peça 13) verificou-se que não foram juntados aos presentes autos alguns documentos relativos às constatações apresentadas pela entidade concedente. Assim, fora realizada diligência junto ao Ministério do Turismo (peças 16-17) a fim de que enviasse ao Tribunal os documentos que deram sustentação à Nota Técnica de Pedido de Reconsideração 105/2010 (peça 4, p. 40-42) , as imagens que foram mencionadas no ofício de encaminhamento da prestação de contas final (peça 1, p. 47) , e os contratos de exclusividade apresentados pelas empresas representantes de artistas contratados para shows.
10. Em resposta à diligência, foram juntados aos autos os documentos de peças 18-26.
11. Em seguida, houve análise das diligências por parte do Tribunal de Contas da União, materializada na instrução de peça 34, realizada pela Secex/TCE, que concluiu pela ocorrência de danos ao erário e pela citação solidária de Roberto Rodrigues Neiva (XXX.475.241-XX) , presidente da Rede Urbana de Ações Socioculturais (gestão 2010) , e da entidade convenente, Rede Urbana de Ações Socioculturais (05.834.872/0001-79) , em razão da impugnação total quanto aos recursos repassados à Rede Urbana de Ações Socioculturais por força do Convênio 297/2009 (Siconv 703494) , bem como pela audiência desse gestor. O Diretor e o Secretário da Secex/TCE anuíram com essa conclusão (peças 12-13) . As citações e audiências propostas tiveram os seguintes contornos:
Citações
Débito solidário relacionados ao responsável Sr. Roberto Rodrigues Neiva (XXX.475.241-XX) - Presidente da associação privada Instituto Mineiro de Desenvolvimento (atualmente renomeado para Instituto Mundial de Desenvolvimento e Cidadania) no período de 3/5/2007 a 5/5/2011 - e à associação privada Rede Urbana de Ações Socioculturais (05.834.872/0001-79) .
Irregularidade I: não apresentação de demonstrativo de utilização, dos montantes arrecadados com a venda de ingressos e com patrocinadores, no objeto do convênio.
Descrição da irregularidade: não apresentação de demonstrativo de utilização, dos montantes arrecadados com a venda de ingressos e com patrocinadores, no objeto do convênio, acompanhado de documentação comprobatória.
Conduta: não apresentar demonstrativo de utilização (acompanhado de documentação comprobatória) , dos montantes arrecadados com a venda de ingressos e com patrocinadores, no objeto do Convênio 01555/2010, registro Siafi 754027.
Débito referente à irregularidade I:
Cofre credor: Tesouro Nacional.
Quantificação do dano:
	Data de ocorrência
	Valor histórico (R$) 
	Identificador da parcela

	23/6/2009
	300.000,00
	D

Audiência de Roberto Rodrigues Neiva (XXX.475.241-XX) 
Irregularidade 2: Atuação da entidade convenente apenas como intermediária do Convênio.
Descrição da irregularidade: Atuação da entidade convenente apenas como intermediária do Convênio.
Conduta: Firmar convênio sem capacidade técnica de executar seu objeto, repassando a responsabilidade pela execução a terceiros, sem autorização expressa da entidade concedente ou do ajuste firmado.
12. Posteriormente, foram promovidas as citações e a audiência dos responsáveis, nos moldes adiante:
	Ofício
	Data do ofício
	Data de Recebimento do Ofício
	Responsável

	Ofício 5168/2019-SecexTCE (peça 40) 
	3/7/2019
	18/7/2019 (vide AR de peça 48) 
	Roberto Rodrigues Neiva

	Ofício 5170/2019-SecexTCE (peça 39) 
	3/7/2019
	18/7/2019 (vide AR de peça 45) 
	Rede Urbana de Ações Socioculturais

13. Roberto Rodrigues Neiva e a Rede Urbana de Ações Socioculturais trouxeram juntos aos autos as alegações de defesa e as razões de justificativa acostadas às peças 49-59 e 61. Os documentos de peças 49 e 61 tratam de argumentos e defesa e são idênticos, enquanto a documentação de peça 50-59 refere-se a documentos comprobatórios.
EXAME TÉCNICO
14. O exame técnico tratará de analisar as alegações de defesa dos responsáveis e as razões de justificativas de Roberto Rodrigues Neiva, e suas repercussões em relação as irregularidades aqui relatadas.
15. Deve-se ressaltar que as defesas da Rede Urbana de Ações Socioculturais e de Roberto Rodrigues Neiva foram apresentadas por esse último responsável, e contêm conteúdo semelhantes. Outrossim, as razões de justificativa de Roberto Rodrigues Neiva foram encaminhadas juntas às alegações. Desse modo, as alegações e razões apresentadas serão descritas e analisadas conjuntamente.
Alegações de defesa e razões de justificativa apresentadas pela entidade Rede Urbana de Ações Socioculturais e por Roberto Rodrigues Neiva (peças 49-59 e 61) .
16. As defesas da Rede Urbana de Ações Socioculturais e de Roberto Rodrigues Neiva foram apresentadas nos documentos às peças 49 e 61, que contêm argumentos de defesa, e documentos comprobatórios da defesa anexos de peças 50-59.
17. Os argumentos de defesa apresentados pelos responsáveis seguem nas linhas a seguir. Após descrição de cada grupo de argumentos de defesas, será realizada a análise.
Argumentes iniciais - Dos Fatos
18. Os defendentes iniciam sua defesa afirmando que a entidade convenente jamais teve algum projeto ou convênio com suas prestações de contas reprovada ou qualquer condenação no âmbito de Ministérios, secretarias ou junto aos Tribunais de Contas.
19. Em seguida, informa que firmou convênio junto ao Ministério do Turismo cujo objeto é o apoio à realização do Festival de Inverno de Brasília, 00297/2009-MTUR, SIAFI/SICONV 703494 e, conforme parecer técnico 205/2009 e Parecer/Conjur/Mtur 475/2009, a proposta apresentada atendia plenamente aos objetivos pactuados e detinha as devidas condições de realização. Após a assinatura do convênio, a requerente se atentou estritamente a todas as obrigações e cláusulas existentes no convênio, bem como à legislação atinente, qual seja, Decreto 3.100/1999, Decreto 6170/2007, disciplinados na Portaria Interministerial-CGU/MP/MF 127/2008. Reforçar que a requerente é uma entidade idônea e, desde sua abertura, em 2005, jamais respondeu a processos que maculem sua idoneidade ou a de seus dirigentes, possuindo reputação ilibada.
20. Durante a execução do convênio objeto da lide, bem como de quaisquer outros firmados pela requerente, foi primordial a busca pelo atendimento do objetivo pretendido por ambas as partes, bem como dos princípios da legalidade, impessoalidade, moralidade, publicidade, economicidade e eficiência.
21. Quanto ao fato de que o nome da entidade 'Educação em Foco' não havia sido divulgado nos materiais promocionais do evento, a entidade convenente esclareceu, ainda no âmbito da fase interna da TCE, no volume II, páginas 231-235, que a empresa Vibe, detentora da marca 'Festival de Inverno', cedeu seus direitos de utilização, condicionado à exposição de sua logomarca como produtora ou coprodutora do festival e, por isso, aparece nos materiais de divulgação.
22. Quanto ao fato de que há parecer da fase interna que aponta que 'a empresa Vibe e o Instituto Brasil de Arte, Esporte, Cultura e lazer (InBrasil) que foi denunciado pelo jornal O Estado de São Paulo como 'uma entidade de fachada que negociou para assumir um estatuto antigo e intermediar, sem licitação, convênios com o governo federal [...]', a entidade convenente alega que a prestação de contas realizada não teria como objeto o julgamento das denúncias realizadas contra as empresas citadas acima, mas tão somente sobre o cumprimento do objeto pactuado sob a responsabilidade da entidade, o que se ocorreria perfeitamente e dentro nos limites legais e do convênio.
23. Quanto à cobrança de bilheteria, a entidade informa que nunca fez parte das diligências apresentadas pela concedente a convenente. Mas ainda assim, ciente de suas obrigações dispostas no convênio e na legislação, a entidade teria encaminhado declaração na qual constariam os valores arrecadados e gastos, conforme páginas 150-151, do Volume I do processo.
Análise
24. Os argumentos de defesa não devem ser acolhidos.
25. A afirmação de que a entidade convenente é inidônea e de que jamais teve contas reprovadas, não elide as irregularidades analisadas nos presentes autos. Uma eventual ausência de falhas anteriores, não prova o não cometimento de erros em relação ao convênio anteriormente analisado.
26. Outra alegação que não deve ser acolhida é de que cumpriu a legislação, os objetivos do convênio, e os princípios da Administração Pública, na execução do presente convênio. Como descrito na instrução de peça 34, na realização do convênio sob análise houve descumprimento a normas constitucionais, legais e infralegais, a exemplo do Art. 70, parágrafo único, da Constituição Federal de 1988; e art. 93, do Decreto-lei 200, de 25 de fevereiro de 1967; art. 56 da Portaria Interministerial 127/2008; alínea 'cc', do item II, da cláusula terceira do Termo do convênio 297/2009 - Siconv 703494. Havendo descumprimento a dispositivos legais, ocorreu desobediência ao princípio administrativo da Legalidade. Quanto à afirmação de que não houve o alcance dos objetivos, as falhas ocorridas, que dão conta de que não se comprovou o atingimento da finalidade pública no uso os recursos, visto que se financiou com recursos públicos, eventos que teve a venda de ingressos.
27. Também não procede a alegação de que o nome da entidade convenente não apareceu nos materiais de divulgação do convênio porque a empresa Vibe, detentora dos direitos de realização do Festival de Inverno de Brasília, assim exigiu. Não se pode justificar o descumprimento de cláusulas de convênio, alegando acordos entre o convenente e terceiros, visto que a obrigação de prestar contas se daria perante a entidade concedente.
28. Não deve ser acolhido argumento referente à cobrança de bilheteria, no qual os responsáveis informam que nunca fez parte das diligências apresentadas pela concedente a convenente, mas que ainda assim, ciente de suas obrigações dispostas no convênio e na legislação, a entidade convenente encaminhou declaração na qual constam os valores arrecadados e gastos, conforme páginas 150-151, do Volume I do processo.
29. A não comunicação de irregularidades à entidade convenente na fase interna da Tomada de Contas especial não obsta que o TCU, ao analisar os autos e verificar falhas não observadas nessa fase pelo órgão instaurador, apure essas novas irregularidades. Outrossim, uma simples declaração de valores arrecadados não comprova o quantitativo de valores efetivamente arrecadado ou onde essas quantias foram gastas.
Da Tempestividade
30. Segundo os responsáveis, a defesa foi entregue de forma tempestiva.
Análise
31. Não se trata efetivamente de argumento de defesa, mas de uma informação acerca do cumprimento do prazo de defesa. Não haverá prejuízo a defesa causado por intempestividade, e as defesas serão integralmente analisadas nesta instrução.
Da Ocorrência da Prescrição da Pretensão Punitiva em razão da Prescrição
32. Os responsáveis alegam que os fatos que ocasionaram a irregularidade ocorreram em 25/6/2009, tendo ocorrido a prescrição da pretensão punitiva após cinco anos, conforme jurisprudência do Supremo Tribunal Federal - STF (MS 32.201/DF, 1ª Turma) . Acrescentam que, essa decisão do STF se baseou na Lei 9.783/1999, que seria aplicável às decisões do Tribunal de Contas da União por analogia.
33. Assim, a pretensão exercida pela Administração já foi alcançada pela prescrição em 25/ 6/2014.
34. Ademais, mesmo que se considere o prazo de 10 (dez) anos, do art. 205, do Código Civil, como prazo de prescrição aplicável ao caso concreto, este também já se esgotou, em 25.06.2019, sem que houvesse antes disso ato que ordenou a citação e a audiência, pois os ofícios citatórios só foram entregues em 3/7/2019.
Análise
35. Os arrazoados não procedem.
36. Primeiramente, faz-se mister relatar que a pretensão punitiva do TCU, conforme Acórdão 1441/2016-TCU-Plenário, Relator: Benjamin Zymler, que uniformizou a jurisprudência acerca dessa questão, subordina-se ao prazo geral de prescrição indicado no art. 205 do Código Civil, que é de dez anos, contado da data de ocorrência da irregularidade sancionada, nos termos do art. 189 do Código Civil, sendo este prazo interrompido pelo ato que ordenar a citação, a audiência ou a oitiva do responsável.
37. Cabe relatar que a Decisão do STF apresentada pela defesa não foi pacificada no âmbito daquela Corte. Prova disso são os trechos de decisões no Voto do Relator que fundamentou o Acórdão 1441/2016-TCU-Plenário, in verbis:
'No entanto, em vários outros acórdãos, o Supremo Tribunal Federal denegou mandados de segurança, impetrados contra deliberações do TCU, que condenaram os responsáveis ao recolhimento de débitos e ao pagamento de multas, em uníssono, a exemplo dos MS 27.395/DF, 29.272/BA, 27.440/DF, 27.867/DF, sem consideração para a discriminação entre o débito e a multa.
Nesses julgados, o STF reafirmou o precedente consagrado no julgamento do Mandado de Segurança 26.210/DF, no sentido da imprescritibilidade das ações de ressarcimento ao Erário, consoante estabelece, em caráter impositivo, a Constituição da República (art. 37, § 5º) .
Esses acórdãos não diferenciaram o débito da multa, para efeito de incidência da prescrição. Opuseram a imprescritibilidade tanto ao débito quanto à multa.'
38. No caso em exame, a perspectiva de aplicação de penalidade aos responsáveis não foi alcançada pela prescrição, uma vez que a irregularidade sancionada se deu em 25/6/2009 (peça 3, p. 41) e o ato de ordenação da citação e da audiência ocorreu em 10/6/2019 (peça 36) , ou seja, o prazo foi inferior a dez anos.
39. Desse modo, não há que se falar em prescrição em cinco anos, que teria ocorrido em 25/6/2014.
40. Ademais, não procede a alegação de que, mesmo considerando prazo de dez anos, a prescrição ocorreu porque os ofícios foram entregues apenas em 3/7/2019 (oito dias após o prazo de 10 anos, esgotado em 25/6/2019) . O ato de ordenação das citações e da audiência foi o pronunciamento de peça 36, dado em 10/6/2019, ou seja, 15 dias antes do esgotamento do prazo da prescrição. Houve equívoco da defesa em considerar que o ato de ordenação da citação seria a entrega do ofício citatório, quando na verdade é a ordem dada, por aquele que tem competência, mesmo que delegada, para que ocorra a citação.
41. Embora os argumentos de defesa tenham tratado apenas da prescrição da pretensão punitiva, que se refere apenas a sanções, cabe relatar que também não há que se falar em prescrição do ressarcimento nos presentes autos. Esta matéria já se encontra pacificada, no âmbito deste Tribunal em consonância com o STF no julgamento do Mandado de Segurança 26.210-9/DF, em 4/9/2008 e conforme a Súmula-TCU 282, enunciada: 'As ações de ressarcimento movidas pelo Estado contra os agentes causadores de danos ao erário são imprescritíveis'.
Do Direito
Argumentos referentes a irregularidade de ausência de capacidade técnica
42. Segundo os responsáveis, foi atribuída a eles a irregularidade de 'firmar convênio sem capacidade técnica de executar seu objeto, repassando a responsabilidade pela execução a terceiros, sem autorização expressa da entidade concedente ou do ajuste firmado', o que seria absolutamente falso.
43. Os defendentes esclarecem que a marca 'Festival de Inverno' pertence à empresa Vibe Marketing Promocional LTDA.
44. Segundo eles, entendeu-se que para a simples realização do evento Festival de Inverno, a requerente deveria buscar a cessão dos direitos de utilização da marca, junto a quem detinha os direitos de propriedade, no caso, a empresa Vibe Marketing Promocional LTDA.
45. Ademais, acrescentam que, como foi explicado nos autos do processo administrativo, no volume II, páginas 231-235, a empresa Vibe, detentora da marca 'Festival de Inverno', cedeu seus direitos de utilização, condicionado à exposição de sua logomarca como produtora ou coprodutora do festival e, por isso, aparece nos materiais de divulgação.
46. Para eles, a única 'evidência' que se apresentou para que se concluísse que a acusada, à época, Educação em Foco, não foi a responsável pela execução do objeto, foi o fato de seu nome não constar dos materiais de divulgação. No entanto, como foi esclarecido a exaustão no bojo da prestação de contas, esta não era uma exigência da lei ou do Convênio. Logo, não era necessária a presença da marca da 'Educação em Foco', mas tão somente a marca do Governo Federal e do Ministério do Turismo, conforme previsão expressa da cláusula terceira, II, alínea 'g', do Convênio.
47. Ainda nesse sentido, argumentam que não houve qualquer recomendação ou dispositivo que tange sobre a obrigatoriedade da marca da entidade. Acrescentam que não estavam obrigados a cumprir os ordenamentos do Memorando MTur 447/2011, por esse ser posterior à celebração do convênio. Ressaltam que a ausência da logomarca 'Educação em Foco' não teria sido inserida nos materiais de divulgação por mero erro de formalidade, visto que os recursos do Ministério do Turismo teriam sido liberados às vésperas da realização do evento e, por simples falta de organização, não teriam constado dos referidos materiais.
48. Outro argumento utilizado é o de que a falta da logomarca da entidade Educação em Foco não teria trazido prejuízo à execução do objeto, tampouco ao erário, de forma que deveria ser considerado, no máximo, um defeito de forma, e não a ausência de execução do convênio. Isto porque, todas as partes do convênio, seja física ou financeira, teriam sido comprovadas conforme prevê a legislação vigente.
49. Os defendentes também argumentam que seria falsa a afirmação de que 'a Entidade não foi a realizadora do objeto'.
50. Alegam que a administração pública sabia que o evento seria organizado por outra entidade, conhecida como INBRASIL, pois a Lei Distrital 4.251, de 14 de novembro de 2008, já mencionaria essa situação.
Análise
51. Os argumentos de defesa devem ser rejeitados.
52. Nota-se que a entidade convenente, ao assumir a gestão de recursos de convênio, tinha a obrigação de comprovar a boa e regular gestão desses valores.
53. No entanto, não foi o que ficou provada a boa e regular gestão na documentação de prestação de contas que apresentou à entidade concedente.
54. Segundo as informações contidas nos autos, inclusive na defesa, a empresa Vibe, detentora da marca 'Festival de Inverno', cedeu seus direitos de utilização, condicionado à exposição de sua logomarca como produtora ou coprodutora do festival e, por isso, aparece nos materiais de divulgação. A empresa INBRASIL também participou da produção. Contudo, a entidade convenente RUAS (à época chamada Educação em Foco) não é mencionada na documentação relativa à execução do evento.
55. Os elementos contidos nos autos indicam que não foi a entidade convenente que executou o evento. E indicam que outras entidades o executaram, deixando patente que ao firmar o convênio a Educação em Foco não tinha condições de executar seu objeto (pois os direitos de execução não eram dela) e, portanto, repassou a responsabilidade pela execução a terceiros, sem autorização expressa da entidade concedente ou do ajuste firmado.
56. Nesse contexto, a afirmação de que houve apenas a inclusão do nome da empresa Vibe nos documentos do evento (como materiais de divulgação) , como condição imposta por essa para que a entidade Educação em Foco realizasse o evento, não se sustenta, porquanto não há provas de que essa entidade participou da execução do evento.
57. Acrescente-se que a afirmação dos defendentes de que a ausência do nome da entidade nos documentos e materiais do evento seria a única 'evidência' da irregularidade não a irregularidade. No caso vertente, era obrigação da entidade convenente comprovar a boa e regular gestão dos recursos do convênio. No entanto, o material apresentado pela convenente na prestação de contas não demonstrou sua participação na execução física do ajuste. Ademais, o que os defendentes denominam de única evidência se trata de um conjunto de evidências que configuram a ocorrência da irregularidade, conforme será descrito a seguir.
56.	
57.	
57.1. Primeiramente, na Nota Técnica de Pedido de Reconsideração 105/2010 (peça 4, p. 40-42) , verificou-se que a convenente transferiu a responsabilidade para a execução do convênio para outras entidades.
57.2. O Mtur enviou ao TCU fotografias que indicam que o evento foi realizado pela empresa Vibe e pelo Instituto Brasil de Arte, Esporte, Cultura e Lazer - Inbrasil (peças 23, p. 1-2, e 12-13; 24, p. 1-2, e 7; 25, p. 3-9; 26, p. 1 e 5) . Nesse material, não fica indicada a participação da entidade 'Educação em Foco' na realização do evento.
57.3. Em pesquisa realizada pela Secex-TCE (peça 33) ao site do Instituto Nacional de Propriedade Industrial, observou-se que a marca 'Festival de Inverno de Brasília' pertence à empresa Vibe Marketing Promocional Ltda., desde o ano de 2006.
57.4. Sendo assim, em que se pese a existência documentos comprovando pagamentos da entidade Educação em Foco a fornecedores contratados para o evento (peça 3, p. 1-34 e 56-62) , a realização física do evento não foi executada por essa entidade.
57.5. Ficou assim configurada a irregularidade de não 'Atuação da entidade convenente apenas como intermediária do Convênio', caracterizada por:
a) celebração de convênio por entidade convenente que não possuía a devida capacidade técnica de realizar seu objeto, visto que a entidade que detinha os direitos do evento era a empresa Vibe Marketing Promocional Ltda.; Essa situação configura infração ao Art. 1º, § 2º e 6º, inciso VII da Portaria Interministerial 127/2008, que preconiza a celebração de convênio apenas por entidades que possuam capacidade técnica de realiza-los;
b) transferência da responsabilidade pela execução do convênio pela entidade convenente à empresa Vibe Marketing Promocional Ltda. e ao instituto Inbrasil, em descumprimento às disposições da alínea 'a', do item II, da cláusula terceira do Convênio 297/2009 - Siconv 703494 (que preconizava a execução do convênio pela própria entidade convenente) , e do art. 72, c/c art. 116, da Lei 8.666/1993 (que proíbe a subcontratação não autorizada em convênios; note-se que não consta a autorização de subcontratação nos termos do ajuste, ou em documentos da entidade concedente) .
58. Outrossim, a ausência de legislação ou norma do convênio que expressamente determinasse a inclusão da entidade convenente nos documentos do evento, não elide a irregularidade, pois, como já mencionado, havia normas legais e constitucionais que indicavam a necessidade de que a entidade demonstrasse a boa e regular gestão dos recursos. E os responsáveis não fizeram essa demonstração. Ao contrário, os elementos juntados aos autos indicam que a entidade Educação em Foco foi mera intermediária dos recursos.
59. A alegação de que não houve danos ao erário e que a execução física e financeira foi adequada, não deve ser acolhida. Primeiramente, esse argumento se refere à irregularidade que não causou danos (ausência de capacidade técnica) . Outrossim, embora o evento tenha sido realizado, não há que se falar que sua execução física foi regular, visto que a entidade convenente não provou ter sido a realizadora do objeto pactuado.
60. Ademais, a existência de uma Lei do Distrito Federal que indicava que o instituto INBRASIL era responsável pela organização e realização do evento, não significa que a entidade concedente tinha ciência da situação ocorrida no convênio. Seria desarrazoado exigir que um gestor do Ministério do Turismo conhecesse essa Lei Distrital.
Argumentos referentes a irregularidade relativa à venda de ingressos
61. Segundo os alegantes, o Instituto InBrasil é o verdadeiro responsável pela arrecadação dos ingressos, que deverá ser chamado ao processo para que responda por eventuais irregularidades.
62. Para eles, o convênio e a legislação não proíbem a venda de ingressos, desde que os recursos sejam revertidos ao pagamento de despesas relacionados ao objeto, o que teria sido realizado, inclusive porque não haveria possibilidade de realização de um Festival no porte do Festival de Inverno de Brasília, tão somente com o pagamento de caches e mídia, conforme constaria no plano de trabalho aprovado. Assim, os valores repassados pelo Ministério do Turismo teriam sido utilizados somente para o pagamento de cachê, e as demais despesas com estrutura, segurança, palco, entre outras, teriam sido arcadas com os valores arrecadados com bilheteria.
63. Asseveram eles que, como a InBrasil teria sido a responsável pela referida arrecadação, é quem deteria a documentação comprobatória de gastos que deveria ser chamada ao processo. Ressalta-se que os defendentes, em respeito aos princípios da publicidade e boa-fé, teriam juntado aos autos da prestação de contas o demonstrativo dos gastos de bilheteria, à época fornecido pela InBrasil, conforme páginas 150-151, do Volume I do processo.
64. Informam, ainda, que o Instituto Brasil de Arte, Cultura, Esporte e Lazer - INBRASIL, após a realização do Festival em 2009, foi condenado diversas vezes no âmbito do Tribunal de Contas da União, Acórdãos 2881/2017, 7597/2017, 2518/2019, apontadas as mesmas irregularidades em diferentes festivais, a de arrecadação e gastos de bilheteria, que nada teria a ver com os ora defendentes, e que não teriam conhecimento à época da realização do evento.
65. Argumentam que, apesar dos atos administrativos possuírem presunção de legitimidade, a reprovação das contas pelo Ministério do Turismo deveria ser reavaliada pelo TCU, visto que a presunção de legitimidade da administração seria relativa.
Análise
66. As alegações devem ser rejeitadas.
67. Os defendentes trazem em seus argumentos duas linhas de defesa:
a) não haveria no convênio proibição de venda ingressos, desde que os valores fossem revertidos para o objeto do convênio; na execução do ajuste, os valores arrecadados com ingressos vendidos teriam sido destinados à execução do objeto do convênio; a entidade convenente encaminhou declaração, fornecida pelo INBRASIL, na qual constariam os valores arrecadados e gastos, conforme páginas 150-151, do Volume I do processo; apenas o INBRASIL teria os documentos probatórios que fundamentam essa declaração;
b) O instituto InBrasil teria sido o responsável pela referida arrecadação, é quem deteria a documentação comprobatória de gastos, e que deveria ser chamada ao processo; em outros processos semelhantes, o Tribunal de Contas da União convocou o referido instituto para se defender sobre a destinação da venda de ingressos.
68. Em relação aos argumentos de que os valores arrecadados com ingressos vendidos teriam sido destinados à execução do objeto do convênio, considera-se que não devem ser acolhidos, por falta de provas. O demonstrativo encaminhado pela entidade convenente na prestação de contas (páginas 150-151) , do Volume I do processo, não estava acompanhado de documentos comprobatórios das informações que constaram na referida declaração. Sem esses documentos, a referida declaração não pode ser tida como fidedigna em relação às informações que guarda. Sendo assim, não havendo como precisar quanto se arrecadou, e a destinação dos recursos, não comprovação da destinação dos recursos com ingressos.
69. Já no que concerne as alegações no sentido de atribuir responsabilidade ao Instituto INBRASIL e chama-lo em citação, para responder pela venda de ingressos, não se considera pertinente.
70. A falha em análise refere-se a não comprovação da destinação de recursos provenientes das vendas de ingressos. Note-se que essa comprovação era obrigação da entidade convenente (Educação em Foco) , e não do instituto INBRASIL, de modo que não há razão para considerá-lo responsável pela falha e chamá-lo aos autos em citação.
71. Quanto ao fato de haver condenações ao Instituto INBRASIL por parte do TCU, deve-se relatar que essas não ocorreram em casos idênticos aos atuais, de modo que os acórdãos mencionados pelos responsáveis como paradigma ao presente caso, na verdade, não são aplicáveis ao presente processo.
72. O Acórdão 2881/2017-TCU-Segunda Câmara, por exemplo, tratou de processo de TCE originado do Convênio 948/2010, celebrado entre o Inbrasil e o Ministério do Turismo (MTur) , no valor de R$ 1.210.200,00, sendo R$ 1.100.000,00 à conta do concedente e o restante à título de contrapartida, objetivando a realização do evento 'Festival de Inverno de Brasília'. Nesse caso, o INBRASIL foi chamado por ter sido a entidade convenente (que tinha o dever de comprovar a destinação dos recursos de vendas de ingressos) , fato diferente do presente processo. O mesmo fato ocorreu com os Acórdão TCU 7597/2017, e 2518/2019, ambos da 2ª Câmara, que se relacionaram a convênios em que a INBRASIL era a entidade convenente.
Dos Pedidos
73. Pelo exposto, os responsáveis requerem:
a) Que seja decretada a extinção da pretensão punitiva da Administração, pela ocorrência da prescrição, seja pelo transcurso do prazo de 5 (cinco) anos, seja do prazo de 10 (dez) anos, com o consequente arquivamento da presente Tomada de Contas Especial e extinção da responsabilidade e do débito imputado;
b) Caso seja o entendimento diverso, que seja reconhecido por esta Egrégia Corte de Contas que todos os atos adotados pelos responsáveis durante a execução do convênio em apreço sempre se pautaram na perfeita execução do contrato administrativo, bem como na boa-fé, reconhecendo a perfeita execução física e financeira do objeto e o consequente arquivamento da Tomada de Contas Especial;
c) A citação do Instituto Brasil de Arte, Cultura, Esporte e Lazer - INBRASIL para compor a presente Tomada de Contas Especial, tendo em vista a responsabilidade exclusiva pela arrecadação e gastos com bilheteria.
Análise
74. Pelos motivos descritos em linhas anteriores, nenhum dos pedidos dos responsáveis deve ser acolhido.
75. Sendo assim, devem as alegações de defesa de Roberto Rodrigues Neiva e da Rede Urbana de Ações Socioculturais, e as razões de justificativa do primeiro, serem rejeitadas mantendo-se as irregularidades constatadas e a responsabilidade pelos atos de gestão inquinados e o débito ocorrido.
76. Desse modo, tendo em vista as constatações consignadas na instrução de peça 34 e nas linhas anteriores desta peça instrutiva, devem as contas de Roberto Rodrigues Neiva (XXX.475.241-XX) , presidente da Rede Urbana de Ações Socioculturais, e da entidade convenente, Rede Urbana de Ações Socioculturais (05.834.872/0001-79) serem julgadas irregulares, sendo eles condenados ao débito descrito no item 11 supra, com fulcro nos termos dos artigos 1º, inciso I, 16, inciso III, alíneas 'b' e 'c', e 19, caput, da Lei 8.443/1992, e com arts. 1º, inciso I, 209, incisos II e III, 210 e 214, inciso III, do Regimento Interno/TCU (RI/TCU) , com aplicação individual de multa proporcional ao débito, fundamentada no art. 57, da Lei 8.443/1992 c/c o art. 267 do RI/TCU e, também, no caso de Roberto Rodrigues Neiva, da multa prevista no art. 58, inciso II, da mesma Lei e no art. 268 do RI/TCU.
77. Cabe ressaltar que a pretensão punitiva do TCU, conforme Acórdão 1441/2016-TCU-Plenário, Relator: Benjamin Zymler, que uniformizou a jurisprudência acerca dessa questão, subordina-se ao prazo geral de prescrição indicado no art. 205 do Código Civil, que é de dez anos, contado da data de ocorrência da irregularidade sancionada, nos termos do art. 189 do Código Civil, sendo este prazo interrompido pelo ato que ordenar a citação, a audiência ou a oitiva do responsável. No caso em exame, a perspectiva de aplicação de penalidade aos responsáveis não foi alcançada pela prescrição uma vez que a irregularidade sancionada se deu em 25/6/2009 (peça 3, p. 41) e o ato de ordenação da citação e da audiência ocorreu em 10/6/2019 (peça 36) , ou seja, o prazo foi inferior a dez anos.
CONCLUSÃO
78. Inicialmente, devem as alegações de defesa de Roberto Rodrigues Neiva e da Rede Urbana de Ações Socioculturais, e as razões de justificativa do primeiro, serem rejeitadas, mantendo-se as irregularidades constatadas, a responsabilidade pelos atos de gestão inquinados e o débito ocorrido.
79. Assim, tendo em vista as constatações consignadas na instrução de peça 34 e nas linhas anteriores desta peça instrutiva, devem as contas de Roberto Rodrigues Neiva (XXX.475.241-XX) , presidente da Rede Urbana de Ações Socioculturais, e da entidade convenente, Rede Urbana de Ações Socioculturais (05.834.872/0001-79) serem julgadas irregulares, sendo eles condenados ao débito descrito no item 11 supra, com fulcro nos termos dos artigos 1º, inciso I, 16, inciso III, alíneas 'b' e 'c', e 19, caput, da Lei 8.443/1992, e com arts. 1º, inciso I, 209, incisos II e III, 210 e 214, inciso III, do Regimento Interno/TCU (RI/TCU) , com aplicação individual de multa proporcional ao débito, fundamentada no art. 57, da Lei 8.443/1992 c/c o art. 267 do RI/TCU e, também, no caso de Roberto Rodrigues Neiva, da multa prevista no art. 58, inciso II, da mesma Lei e no art. 268 do RI/TCU.
80. Nota-se que, in casu, é possível a cumulatividade das multas do art. 57 (débito) e do art. 58, inciso II) , eis que o responsável foi instado a comparecer aos autos, em sede de citação e audiência, por duas ocorrências distintas, e independentes, que podem gerar uma sanção relacionada ao débito e outra relacionada à multa.
81. Registre-se que não foram evidenciados indicativos de boa-fé do responsável pela entidade convenente, fato que permite o julgamento de mérito imediato. Ressalta-se que a análise da boa-fé relativa a pessoa jurídica de direito privado é realizada considerando as condutas de seus administradores, uma vez que os atos destes obrigam a pessoa jurídica, desde que exercidos nos limites dos poderes definidos no ato constitutivo do ente, nos termos do art. 47 do Código Civil' (Acórdão 1723/2016-TCU-Plenário, Ministro-Relator Raimundo Carrero) 
82. Ademais, a gradação das multas propostas acima deve considerar a gravidade dos fatos cometidos pelo responsável.
83. Vale ressaltar que a pretensão punitiva do TCU, conforme Acórdão 1441/2016-TCU-Plenário, Relator: Benjamin Zymler, que uniformizou a jurisprudência acerca dessa questão, subordina-se ao prazo geral de prescrição indicado no art. 205 do Código Civil, que é de dez anos, contado da data de ocorrência da irregularidade sancionada, nos termos do art. 189 do Código Civil, sendo este prazo interrompido pelo ato que ordenar a citação, a audiência ou a oitiva do responsável. No caso em exame, a perspectiva de aplicação de penalidade aos responsáveis não foi alcançada pela prescrição uma vez que a irregularidade sancionada se deu em 25/6/2009 (peça 3, p. 41) e o ato de ordenação da citação e da audiência ocorreu em 10/6/2019 (peça 36) , ou seja, o prazo foi inferior a dez anos.
PROPOSTA DE ENCAMINHAMENTO
84. Ante o exposto, submetem-se os autos à consideração superior, propondo:
110	20	
21	
22	
23	
24	
25	
26	
27	
28	
29	
30	
31	
32	
33	
34	
35	
36	
37	
38	
39	
42.1.	
42.2.	
42.3.	
42.4.	
42.4.1.	
84.1. rejeitar as alegações de defesa de Roberto Rodrigues Neiva e do Instituto Mundial de Desenvolvimento e Cidadania
84.2. rejeitar as razões de justificativa de Roberto Rodrigues Neiva;
84.3. com fundamento nos termos dos artigos 1º, inciso I, 16, inciso III, alíneas 'b' e 'c', e 19, caput, da Lei 8.443/1992, e com arts. 1º, inciso I, 209, incisos II e III, 210 e 214, inciso III, do Regimento Interno/TCU (RI/TCU) julgar irregulares as contas de Roberto Rodrigues Neiva (XXX.475.241-XX) , presidente do Instituto Mundial de Desenvolvimento e Cidadania, e da Rede Urbana de Ações Socioculturais (05.834.872/0001-79) e condená-los solidariamente ao pagamento das quantias abaixo especificadas, com a fixação do prazo de 15 (quinze) dias para que comprovem perante este Tribunal, em respeito ao artigo 214, inciso III, alínea 'a', do Regimento Interno do TCU, o recolhimento da dívida aos cofres do Tesouro Nacional, atualizada monetariamente e acrescida de juros de mora calculados a partir da data discriminada, até a data do recolhimento, abatendo-se na oportunidade a monta eventualmente ressarcida, na forma da legislação em vigor:
	Data de ocorrência
	Valor histórico (R$) 
	Identificador da parcela

	23/6/2009
	300.000,00
	D

48	
49	
50	
48	
49	
41	
42	
43	
44	
45	
46	
47	
48	
49	
50	
51	
52	
53	
54	
55	
56	
57	
58	
59	
60	
61	
62	
63	
64	
65	
66	
67	
68	
69	
70	
71	
72	
73	
74	
75	
76	
77	
78	
79	
80	
81	
82	
83	
84	
84.4. aplicar, com fundamento no artigo 57 da Lei 8.443/1992 c/c o artigo 267 do Regimento Interno do TCU, multa a Roberto Rodrigues Neiva (XXX.475.241-XX) e à Rede Urbana de Ações Socioculturais (05.834.872/0001-79) , individualmente e proporcionalmente ao débito que cometeram, fixando o prazo de 15 (quinze) dias, a partir da notificação, para que, nos termos do artigo 214, inciso III, alínea 'a', do Regimento Interno do TCU, comprovem perante este Tribunal o recolhimento aos cofres do Tesouro Nacional do valor atualizado monetariamente desde a data do acórdão até a do efetivo recolhimento, se for pago após o vencimento, na forma da legislação em vigor;
84.5. aplicar individualmente a Roberto Rodrigues Neiva (XXX.475.241-XX) , a multa prevista no art. 58, inciso II, da Lei 8.443/92 c/c o art. 268 do RI/TCU, fixando-lhe o prazo de quinze dias, a contar da notificação, para que comprove, perante o Tribunal (art. 214, III, a, do Regimento Interno do TCU) , o recolhimento da dívida aos cofres do Tesouro Nacional, atualizada monetariamente desde a data do acórdão que vier a ser proferido por este Tribunal até a do efetivo recolhimento, se pagas após o vencimento, na forma da legislação em vigor;
84.6. autorizar, desde logo, nos termos do art. 28, inciso II, da Lei 8.443, de 1992, a cobrança judicial das dívidas, caso não atendidas às notificações;
84.7. autorizar, desde logo, o pagamento das dívidas mencionadas nos subitens anteriores, caso solicitado, em até 36 parcelas mensais e consecutivas, nos termos do art. 26 da Lei 8.443, de 1992 c/c o art. 217 do Regimento Interno - TCU, de 2011, fixando ao devedor o prazo de quinze dias, a contar do recebimento da notificação, para comprovar perante o Tribunal o recolhimento da primeira parcela e de trinta dias, a contar da parcela anterior, para comprovar o recolhimento das demais parcelas, devendo incidir sobre cada valor mensal, os encargos legais devidos (débito: juros de mora e atualização monetária; multa: atualização monetária) , na forma prevista na legislação em vigor;
84.8. remeter cópia do acórdão que vier a ser prolatado pelo Tribunal, ao Procurador-Chefe da Procuradoria da República no Distrito Federal, nos termos do art. 209, § 7º, do Regimento Interno/TCU, para ajuizamento das ações cabíveis, informando-lhe que o inteiro teor da deliberação pode ser consultado no endereço http://www.tcu.gov.br/acordaos;
84.9. enviar cópia do Acórdão que vier a ser proferido ao Ministério do Turismo e aos responsáveis, para ciência, informando que a presente deliberação, acompanhada do Relatório e do Voto que a fundamenta, está disponível para a consulta no endereço www.tcu.gov.br/acordaos, além de esclarecer que, caso requerido, o TCU poderá fornecer sem custos as correspondentes cópias, de forma impressa."
É o relatório.

Paulo Henrique Franco Palhares (19336/OAB-DF) e outros, representando Rede Urbana de Ações Socioculturais.

Procuradora-Geral Cristina Machado da Costa e Silva.

TOMADA DE CONTAS ESPECIAL. CONVÊNIO. MINISTÉRIO DO TURISMO. REALIZAÇÃO DE EVENTO. IMPUGNAÇÃO DAS DESPESAS. CITAÇÃO. NÃO COMPROVAÇÃO DA EXECUÇÃO DO OBJETO. REJEIÇÃO DAS ALEGAÇÕES DE DEFESA APRESENTADAS. IRREGULARIDADE DAS CONTAS. DÉBITO. MULTA.

TOMADA DE CONTAS ESPECIAL (TCE)

Secretaria de Controle Externo de Tomada de Contas Especial (SecexTCE).

Trata-se de tomada de contas especial (TCE) instaurada pelo Ministério do Turismo (MTur) em desfavor da associação privada Educação em Foco (atual Rede Urbana de Ações Socioculturais) e de Roberto Rodrigues Neiva, seu então presidente, em razão da impugnação de despesas do Convênio 297/2009 (Siafi/Siconv 703494) , que tinha por objeto o apoio à realização do evento intitulado "Festival de Inverno de Brasília".
O convênio foi firmado no valor de R$ 334.000,00, sendo R$ 300.000,00 à conta do órgão concedente e R$ 34.000,00 referentes à contrapartida da entidade convenente. Os recursos federais foram liberados por meio da ordem bancária 2009OB800742, datada de 23/6/2009.
Na fase interna da TCE, o órgão concedente concluiu pela impugnação de despesas, devido a irregularidades na execução física e financeira, conforme consignado nas notas técnicas 531/2014 e 633/2016 e no relatório de TCE 186/2016.
No âmbito do TCU, foi promovida a citação solidária dos responsáveis.
Em sua análise de mérito, a unidade instrutora concluiu pela rejeição das alegações de defesa apresentadas e propôs julgar irregulares as contas dos responsáveis, com a imputação integral do débito e a aplicação da multa prevista no art. 57 da Lei 8.443/1992, assim como a multa do art. 58 da mesma lei, quanto ao responsável Roberto Rodrigues Neiva.
Corroboro, na essência, as análises empreendidas pela unidade instrutora, as quais contaram com a anuência do Ministério Público junto ao TCU, razão pela qual incorporo os fundamentos apresentados às minhas razões de decidir, com os ajustes a seguir.
Observo que, por erro material, a instrução da unidade técnica, em alguns momentos, identificou a entidade responsável como "Instituto Mineiro de Desenvolvimento" e "Instituto Mundial de Desenvolvimento e Cidadania". Por ocasião da assinatura do convênio, a entidade possuía o nome "Educação em Foco". Posteriormente, modificou para "Rede Urbana de Ações Socioculturais" e assim permanece, conforme consulta à base de dados da Receita Federal feita por minha assessoria.
Inicialmente, acompanho o entendimento da unidade instrutora acerca da preliminar de prescrição da pretensão punitiva. Isso porque, considerando que a irregularidade sancionada ocorreu em 23/6/2009, data em que o recurso federal foi liberado (o extrato bancário apresentado se encontra parcialmente ilegível, conforme peça 3, p. 44) , e o ato de ordenação da citação ocorreu em 10/6/2019, com o despacho do secretário da Secex-TCE à peça 36, obtém-se um lapso inferior a dez anos, o que, nos termos do Acórdão 1441/2016-TCU-Plenário e da Súmula-TCU 282, não enseja a prescrição da pretensão punitiva.
No mérito, os responsáveis não logram afastar as irregularidades que lhes foram imputadas.
Restou demonstrado, pelos elementos dos autos, que não foi a entidade convenente que executou o evento, mas sim terceiros, sendo que seu nome sequer foi mencionado na documentação relativa à execução do evento.
Alegam os responsáveis que o nome da entidade convenente não teria aparecido nos materiais de divulgação porque a empresa Vibe Marketing Promocional Ltda., detentora dos direitos de realização do Festival de Inverno de Brasília, assim teria exigido como condição para que o evento fosse executado. Contudo, acordos entre a convenente e terceiros não podem justificar o descumprimento de cláusulas de convênio.
Foi observado, em pesquisa realizada pela unidade instrutora ao site do Instituto Nacional de Propriedade Industrial, que a marca "Festival de Inverno de Brasília" pertence à empresa Vibe desde o ano de 2006. Mesmo sem possuir condições de executar o objeto do convênio (pois os direitos de execução não eram dela) , a associação privada Educação em Foco firmou o ajuste e se beneficiou de recursos públicos.
Sobre os valores arrecadados com a venda de ingressos, afirmam, sem qualquer elemento probatório, terem sido utilizados na execução do convênio. Tampouco se comprovou quanto foi arrecadado. Imputam, ainda, responsabilidade pelas falhas para os executores reais do evento (empresa Vibe) , quando foi a convenente quem assumiu esse encargo ao firmar convênio federal.
Dessa forma, as informações presentes nos autos não permitem constatar a regular aplicação dos recursos repassados. E, mesmo tendo sido oportunizada a defesa aos responsáveis, eles não se desincumbiram desse ônus.
Deixo de acolher, contudo, a proposta de aplicação de multa do art. 58 da Lei 8.443/1992 ao ex-presidente da entidade. Isso porque a conduta imputada se encontra no contexto dos fatos que ensejaram a condenação em débito, razão pela qual entendo ser mais apropriada a exasperação da multa fundamentada no art. 57 da Lei 8.443/1992.
Nesse cenário, exsurge o dever de julgar irregulares as contas dos responsáveis, imputando-lhes débito e aplicando-lhes multa, com amparo nos arts. 19 e 57 da Lei Orgânica do TCU.
Ante o exposto, voto por que o Tribunal adote o Acórdão que ora submeto à deliberação deste Colegiado.
TCU, Sala das Sessões Ministro Luciano Brandão Alves de Souza, em 10 de março de 2020.
Ministro BRUNO DANTAS
Relator